臺灣高等法院臺南分院刑事判決            九十一年度上訴字第一五二號      Ｇ
      上  訴  人
      即  被  告  甲  ○  ○
      選任辯護人  蔡  敬  文
右上訴人因竊盜等案件，不服臺灣臺南地方法院九十年度訴字第六四二號中華民國九
十年十一月三十日第一審判決（起訴案號：臺灣臺南地方法院檢察署八十九年度偵字
第一五九二號），提起上訴，本院判決如左：
      主      文
原判決撤銷。
甲○○意圖供行使之用，而偽造有價證券，處有期徒刑肆年。
偽造之付款人為高雄市小港區農會、發票人為丙○、發票日為民國八十三年十月五日
、面額為新臺幣陸拾伍萬柒仟元、票號為0000000號之支票壹張沒收。
      事      實
一、甲○○曾於七十四年間因侵占案，經臺灣臺北地方法院判處有期徒刑六月確定；
    又於七十五年間因竊盜、偽造文書等案，經臺灣高等法院臺中分院判處有期徒刑
    七月及二月確定，並於七十六年八月七日執行完畢；又於七十五年間因偽造有價
    證券案，經臺灣高等法院判處有期徒刑一年六月確定，併前侵占案於七十七年六
    月十一日執行完畢；又於七十七年間因侵占罪經臺灣臺中地方法院判有期徒刑一
    年六月確定，並於七十九年五月十六日執行完畢；又於八十一年間因竊盜、偽造
    有價證券案，經本院判處有期徒刑三年十月確定，又於八十二年間因詐欺取財案
    ，經本院判處有期徒刑一年四月確定；又於八十八年間因重利案，經臺灣臺南地
    方法院判處有期徒刑六月確定（後三案現在監執行，未構成累犯）。其因前偽造
    有價證券案未到案執行，經臺灣臺南地方法院檢察署發有通緝，而於八十三年六
    月二十九日，冒名（冒用名字不詳）在丙○所經營位而於高雄市○○區○○路四
    八六號電器行擔任外務員之工作，於翌日（即八十三年六月三十日）上午十時許
    ，利用丙○夫妻均外出辦事而電器行內僅由其一人看管之機會，發現丙○所有，
    付款人為高雄市小港區農會、帳號０１５２１－５支票簿及丙○之印章一枚均放
    置在抽屜內，竟基於為自己不法所有之意圖，並供行使之用，而在其中票號為0
    000000號之空白支票，盜蓋上開印章於系爭支票之發票人欄內，再竊取系
    爭支票，後於不詳日期，在不詳地點，委由不能證明為知情之人，在系爭支票上
    記載發票日為八十三年十月五日、面額為六十五萬七千元，予以偽造丙○簽發支
    票之有價證券一張（以下簡稱系爭支票）。嗣又委由不能證明知情之人在該支票
    背面書寫「洪順宗Ｚ000000000」為票據背書行為，並冒用「洪順宗」
    名義行使，欲寄與乙○○，經乙○○表示，應由「甲○○」背書才願收受，甲○
    ○並在背面背書（但嗣又塗銷背書）後，郵寄交付乙○○，以抵充欠款，足生損
    害於名為洪順宗之人，嗣經乙○○提示，但因系爭支票已被丙○通知掛失止付而
    遭退票。
二、案經高雄市政府警察局小港分局報請臺灣高雄地方法院檢察署呈請臺灣高等法院
    檢察署令轉臺灣臺南地方法院檢察署檢察官偵查起訴。
      理      由
一、訊之上訴人即被告甲○○矢口否認有右揭偽造有價證券及竊盜之犯行，辯稱：八
    十三年六月三十日伊友人「洪順宗」因欠伊一百餘萬元債務，而約「洪順宗」去
    丙○之電器行找伊，後因思及當時係通緝犯冒名在丙○之電器行內工作，唯恐「
    洪順宗」到達後呼叫伊名被揭發，故先行離去，後來「洪順宗」持系爭支票找其
    ，請伊背書，伊背書後向高雄市小港區農會查詢得知系爭支票已被掛失止付，所
    以即將背書塗銷，但「洪順宗」仍將系爭支票寄交乙○○使用，伊遂通知乙○○
    切勿提示，而乙○○仍在支票到期後提示，系爭支票應係「洪順宗」竊取及偽造
    ，伊並未竊取，且系爭支票所載之日期及金額均非伊所書寫，故伊亦未偽造該支
    票云云。
二、經查：
  (一)本案被害人丙○於八十三年六月二十九日，在其高雄市○○區○○路四八六號電
    器行內僱用被告擔任外務員，於翌日（即八十三年六月三十日）上午十時許，被
    告在丙○夫妻均外出辦事而電器行內僅其一人看管之際，失付款人為高雄市小港
    區農會、帳號０１５２１－５、票號為0000000號之空白支票之事實，已
    據被害人丙○指訴甚詳，而被害人係於失竊日即八十三年六月三十日向高雄市警
    察局小港分局高松派出所報案，並於翌日向高雄市小港農會申報遺失時，承辦人
    員告之應登報三日，於是被告在同年七月五日完成掛失止付手續，有遺失票據申
    報書（詳警卷第五頁）、票據掛失止付通知書（詳原審卷第一一六頁）在卷足憑
    ，此部分事實自堪信為真正。
  (二)又據被害人丙○於警訊時指稱：「是甲○○偷竊該支票的，沒錯，當時我出去一
    下，馬上就回來，所以抽屜未鎖，而當時甲○○在場看店。」等語（參閱八十三
    年十二月二十七日警局調查筆錄），嗣於原審審理時，被害人丙○又指稱：「沒
    有（親眼看見甲○○竊取）支票‧‧‧因為支票遺失的第二天，被告就自動離職
    ，所以我懷疑支票是被告拿的。」等語（詳原審卷第三九頁）。並於本院審理時
    陳稱：「第一天他作整天，第二天我們出去他就離開了。」、「（何時發現支票
    遺失？）第二天他離開公司，我報案時發現支票遺失，六月三十日報案的。」等
    語。而證人乙○○亦於原審證稱：「有看過（系爭支票），這張支票是被告寄給
    我的，不是當面交給我的，因為他欠我的錢，他寄給我時，支票上的印章和金額
    都已經寫好了。」、「（系爭支票）那是甲○○交給我的，因為他欠我錢，是他
    拿我的錢說要去買貨，後來沒有買，錢沒有還我‧‧‧」、「我不認識洪順宗，
    支票是被告寄給我的」等語（詳原審卷第四十、一一一、一一二頁）；又於本院
    審理時證稱：「（洪順宗與被告有共同使用一個呼叫器？）是。」、「你如何呼
    叫洪順宗？被告叫我呼叫的。」、「有一次我與洪順宗說電話，說到後來變成被
    告的聲音。」、「我發現他變聲，我才錄下一次他的聲音。」等語。況且被害人
    丙○、證人乙○○與被告間均無怨隙，衡情均應無設詞誣陷被告之必要，應認渠
    等指證之詞均應可信。
  (三)由上證人乙○○所述，本案中有無「洪順宗」之人，誠有可疑。而依被告所陳其
    與洪順宗有金錢上往來，且洪順宗積欠其百萬元之債務，而洪順宗所使用呼叫器
    即其所交其使用，卻無法陳明洪順宗之居住處所，亦屬不可思議。又據被告所稱
    洪順宗為五十幾歲人住高雄市旗津，惟經檢察官自電腦法務部戶役政連結作業系
    統查詢結果，並無上開條件之人，而本院再依系爭支票上所載洪順宗身分證統一
    編號Ｚ000000000自電腦法務部戶役政連結作業系統查詢結果，該身分
    證統一編號為鄭智元，亦非洪順宗，是本案中有無洪順宗之人，更有可疑。又本
    案被告於原審曾提出洪順宗匯款與乙○○丈夫莊兆偉之匯款聯單（詳原審卷第六
    二、六三、八七為洪順宗筆跡，第八十六頁反面為被告筆跡），以證明系爭支票
    非其筆跡一節，先不論系爭支票筆跡何人所書，何以上開匯款聯單至今仍留於被
    告手上，再參諸證人乙○○與洪順宗連絡電話與被告同號呼叫器（被告辯稱洪順
    宗所用呼叫器設有分號），益證證人乙○○所懷疑洪順宗與被告係同一人，甚為
    合情合理。
  (四)再參諸被告曾在系爭支票上背書，足見被告曾持有過系爭支票，而系爭支票又係
    被告於八十三年六月三十日，單獨一人在被害人丙○之電器行內看管時而遭竊，
    且遭竊後被告旋即不告而別。若被告苟真未竊取系爭支票，何不向被害人丙○表
    明辭意後，再行離去，顯係作賊心虛所致。故應認係被告盜蓋丙○印章後竊取系
    爭支票，並委人代填發票日期及金額，並委人為洪順宗背書後，寄交證人乙○○
    使用，以抵付欠款無疑，且足生損害於名為「洪順宗」之人。
  (五)被告甲○○於偵查時，供稱：「‧‧‧朋友欠我錢，我約朋友到丙○處還我錢，
    我沒有告訴朋友以假名在丙○處工作，怕他揭發，我就先走了，支票應該是朋友
    洪順宗偷的‧‧‧」等語（詳偵查卷第十二頁反面），惟被告未能提出洪順宗之
    住址及其他相關資料以供法院查證其所言是否屬，則是否確有洪順宗此人？縱真
    有此人，被告既約洪順宗至被害人丙○處還錢，何以被告尚未取得款項，即先行
    離去？又若被告真恐洪順宗揭發其通緝犯以假名工作？則何必約洪順宗至被害人
    丙○處還錢？又洪順宗既係被告友人，豈有揭發被告係通緝犯而以假名工作之必
    要？又若系爭支票真係洪順宗竊取，而發票人欄內又蓋有被害人丙○之印章，何
    以被告對系爭支票之來源未表示質疑而仍背書？又若真係洪順宗自己要使用系爭
    支票，何以被告願背書？被告所言，在在均與常情有違，故被告所稱係洪順宗於
    八十三年六月三十日至被害人丙○處找被告時，因其先行離去，洪順宗去竊取系
    爭支票等情，應係被告圖卸刑責所杜撰，殊不足取。
  (六)雖證人乙○○曾於警訊及原審均曾證稱：系爭支票可能係洪順宗寄給伊等語，但
    證人乙○○亦曾證稱：伊不認識洪順宗，係因甲○○為介紹人，故將買貨之款項
    均入甲○○之帳戶中，且係甲○○先打電話給伊，表示要寄支票給其，後來就
    收到系爭支票等語，既然證人乙○○並不認識洪順宗，而係被告以洪順宗之名，
    受領證人乙○○交付之貨款，則當未買貨而須返還貨款時，自應由被告返還才是
    ，故認應係由被告將系爭支票寄交證人乙○○使用較符合常情，而證人乙○○所
    證稱系爭支票可能係洪順宗寄給伊等語，應係其亦不知被告與洪順宗間之關係所
    致，故不得執此而認系爭支票係洪順宗所寄。又被告所言其於系爭支票背書後又
    塗銷背書，且亦曾以電話通知證人乙○○表示系爭支票已被掛失止付而切勿提示
    一節，縱屬不虛，但此亦僅係被告於背書後，唯恐負背書人之責任，故塗銷背書
    ，且其事後獲知系爭支票已被掛失止付，為免其不法犯行被揭發，故打電話勸阻
    證人乙○○證提領而已。至於被告一再責問證人乙○○供述前後不一一節，應是
    時間經過致人記憶失真所致，如同被告已不知冒用何名應徵工作，被告如此，證
    人不識字之人更難苛責，且本案應釐清事項，本院已遂項調查明白，自不能因證
    人供述有不一致之處，即不以採信。
  (七)又簽發支票不以發票人親自親書寫票載內容為必要，本可委任他人書寫，為眾所
    週知之事實。而被告於七十五年間因偽造有價證券案，經臺灣高等法院判處有期
    徒刑一年六月確定；又於八十一年間因竊盜、偽造有價證券案，經本院判處有期
    徒刑三年十月確定，有臺灣高等法院被告全國前案記錄表在卷可佐，又八十一年
    間因竊盜、偽造有價證券案，被告亦矢口否認犯罪，終經筆跡鑑定後定罪，被告
    有此經驗，委由他人代寫，非不理解。故不論系爭支票內日期及金額部分是否被
    告親自書寫，其於發票人簽章欄內蓋用「丙○」印章後，再委由他人填寫發票日
    期及金額而完成發票行為，被告均不能解免其應負偽造系爭支票之罪責。至於被
    告聲請鑑定筆跡一節，因由肉眼明顯可以判斷，支票上發票日期及金額筆跡，與
    被告書寫習慣並不相符，且本院既經認定上開發票日期與金額係被告委由他人代
    書，自無將系爭支票送請鑑定之必要，併此敘明。
  (八)綜上所述，被告所辯，無非係卸責之詞，應不足採，復有系爭支票及票據掛失止
    付通知書等各一張可稽，被告犯行應予認定。
三、按檢察官就犯罪事實一部起訴者，其效力及於全部，刑事訴訟法第二百六十七條
    定有明文，本案關於被告委由不知情之人在支票背書而涉行使偽造私文書部分，
    雖未據公訴人起訴，惟此部分與已起訴部分，均應構成犯罪，並具牽連關係，為
    裁判上一罪，院自應一併審酌。
四、查被告甲○○冒名（冒用名字不詳）在丙○所經營電器行擔任外務員之工作，於
    利用丙○夫妻均外出辦事而電器行內僅由其一人看管之機會，發現丙○所有，付
    款人為高雄市小港區農會、帳號０１５２１－５支票簿及丙○之印章一枚均放置
    在抽屜內，竟基於為自己不法所有之意圖，並供行使之用，而在其中票號為00
    00000號之空白支票，盜蓋上開印章於系爭支票之發票人欄內，再竊取系爭
    支票，後於不詳日期，在不詳地點，委由不能證明為知情之人，在系爭支票上記
    載發票日為八十三年十月五日、面額為六十五萬七千元，予以偽造丙○之有價證
    券（支票）。嗣又冒用「洪順宗」名義行使，寄與乙○○，核其所為，係犯刑法
    第三百二十條第一項竊盜罪、第二百零一條第一項偽造有價證券罪及第二百十六
    條、第二百十條行使偽私文書罪。被告利用不知情之人在係爭支票上填載發票日
    期及金額，並於支票背面書寫「洪順宗」為背書人，係利用他人犯罪，為間接正
    犯。又被告盜用印章之行為係偽造有價證券之部分行為，而被告行使偽造有價證
    券之輕度行為應為偽造有價證券之重度行為所吸收，故均不另論罪，僅論偽造有
    價證券罪。又被告所犯上開三罪間有方法結果之牽連關係，應從一重之刑法第二
    百零一條第一項偽造有價證券罪處斷。
五、原審以被告甲○○罪證明確，因予論罪科刑，固非無見。惟(一)被告利用他人在系
    爭支票上填載發票日期及金額成發票行為，並於支票背面填寫「洪順宗Ｚ000
    000000」之背書行為，應屬間接正犯，原判決未予調查敘述，自有未洽。
    (二)又被告委由他人在系爭支票以洪順宗名義背書並行使部分行使偽造私文書罪行
    ，原判決漏未審酌，亦有未洽。(三)被告於八十三年六月三十日上午十時許，利用
    丙○夫妻均外出辦事而電器行內僅由其一人看管之機會，發現丙○所有，付款人
    為高雄市小港區農會、帳號０１５２１－５支票簿及丙○之印章一枚均放置在抽
    屜內，竟基於為自己不法所有之意圖，並供行使之用，而在其中票號為0000
    000號之空白支票，盜蓋上開印章於系爭支票之發票人欄內，再竊取系爭支票
    之犯罪時地及方法，原判決未予詳細記載，仍有未洽。(四)按刑事審判之量刑，在
    於實現刑罰權之分配的正義。故法院對有罪之被告科刑，應符合罪刑相當之原則
    ，使罰當其罪，以契合人民之法律感情。此所以刑法第五十七條明定科刑時應審
    酌一切情狀，尤應注意該條所列各款事項，以為科刑輕重之標準。本件被告雖砌
    詞狡辯，否認犯行，然於本件偽造之支票僅只一張，金額為六十五萬七千元，且
    尚未造成被害人損害擴大，原判決未予審酌此一情狀，即量處有期徒刑五年，尚
    嫌過重，猶有未洽。上訴意旨，仍執陳詞否認犯罪，指摘原判決不當，雖無理由
    ，然原判決既有可議，自屬無可維持，應由本院撤銷改判，以期適法。爰審酌被
    告雖非累犯，但曾於七十四年間因侵占案，經臺灣臺北地方法院判處有期徒刑六
    月確定；又於七十五年間因竊盜、偽造文書等案，經臺灣高等法院臺中分院判處
    有期徒刑七月及二月確定，並於七十六年八月七日執行完畢；又於七十五年間因
    偽造有價證券案，經臺灣高等法院判處有期徒刑一年六月確定，併前侵占案於七
    十七年六月十一日執行完畢；又於七十七年間因侵占罪經臺灣臺中地方法院判有
    期徒刑一年六月確定，並於七十九年五月十六日執行完畢；又於八十一年間因竊
    盜、偽造有價證券案，經本院判處有期徒刑三年十月確定，又於八十二年間因詐
    欺取財案，經本院判處有期徒刑一年四月確定；又於八十八年間因重利案，經臺
    灣臺南地方法院判處有期徒刑六月確定（後三案現在監執行，未構成累犯），多
    次前科，有臺灣高等法院被告前國前案紀錄表在卷足憑，其受僱於人違反主對其
    信任，而利用雇主交代看管商店機會行竊，手段平和，尚未造成雇主損害，及犯
    罪後否認犯行，態度不佳等一切情狀，量處如主文第二項所示之刑，以資懲儆。
    又系爭支票係偽造之有價證券，依刑法第二百零五條規定，不問屬於犯人與否，
    宣告沒收。
據上論斷，應依刑事訴訟法第三百六十九條第一項前段、第三百六十四條、第二百九
十九條第一項前段，刑法第三百二十條第一項、第二百零一條第一項、第二百十六條
、第二百十條、第五十五條後段、第二百零五條，罰金罰鍰提高標準條例第一條前段
，判決如主文。
本案經檢察官廖椿堅到庭執行職務。
中    華    民    國      九十一      年      五      月      十四      日
                                  臺灣高等法院臺南分院刑事第一庭
                                      審判長法官  茆    臺    雲
                                            法官  董    武    全
                                            法官  李    文    福
右正本證明與原本無異。
如不服本判決，應於判決送達後十日內向本院提出上訴狀，其未敘述理由者並應於提
出上訴狀後十日內向本院補提理由書（應附繕本)。
                                      法院書記官  李    良    倩
中    華    民    國      九十一      年      五      月      十五      日
附錄：本判決論罪法條
刑法第三百二十條第一項：
意圖為自己或第三人不法之所有，而竊取他人之動產者，為竊盜罪，處五年以下有期
徒刑、拘役或五百元以下罰金。
刑法第二百零一條第一項：
意圖供行使之用，而偽造、變造公債票、公司股票或其他有價證券者，處三年以上十
年以下有期徒刑，得併科三千元以下罰金。
刑法第二百十條：
偽造、變造私文書，足以生損害於公眾或他人者，處五年以下有期徒刑。
刑法第二百十六條：
行使第二百十條至第二百十五條之文書者，依偽造、變造文書或登載不實事項或使登
載不實事項之規定處斷。
